【裁判字號】    95,上訴,1229
【裁判日期】    951107
【裁判案由】    違反護照條例
【裁判全文】
臺灣高等法院高雄分院刑事判決        95年度上訴字第1229號
上  訴  人  臺灣屏東地方法院檢察署檢察官
被      告  甲○
上列上訴人因被告違反護照條例案件，不服臺灣屏東地方法院95
年度訴字第28號中華民國95年4月26日第一審判決（聲請簡易判
決處刑案號：臺灣屏東地方法院檢察署94年度偵字第2488號），
提起上訴，本院判決如下：
      主  文
上訴駁回。
      理  由
一、聲請簡易判決處刑意旨略以：被告甲○明知將護照出售他人
    ，係供作不法用途，猶基於幫助他人犯罪之犯意，於92 年4
    、5月間，因共同被告陳勝鴻（原審判決有期徒刑3月確定）
    先將上開護照交給被告甲○充作假結婚之人頭不成，又聽從
    被告甲○之建議將上開護照持往被告甲○租屋處，交由被告
    甲○出售給專門收購護照之人從事不法活動，並說1、2 天
    後便可收到錢，但被告甲○卻自此不見蹤跡。嗣被告甲○於
    不詳時、地，將共同被告陳勝鴻之上開護照、身分證影本及
    照片等資料（共同被告陳勝鴻之前因辦理假結婚曾將身分證
    影本及照片交給被告甲○），交付鄧穩勝、余奕岑及其他姓
    名年籍不詳成年人等組成之犯罪集團（鄧穩勝與余奕岑分別
    為臺灣桃園地方法院檢察署以94年度偵字第4443號通緝暨偵
    查中），由該犯罪集團變造後用作大陸人士非法入境日本之
    掩護工具，後於92年8月11日，大陸人士持變造之護照搭乘
    中華航空號CI0720班機抵達日本涵館，然因該等大陸人士僅
    持有90天之停留簽證，卻逾期未離境，始被日本移民局發現
    ，並向我國內政部警政署航空警察局舉發。因認被告甲○係
    違反護照條例第24條第1項、刑法第30條之幫助變造護照罪
    嫌。
二、按犯罪事實應依證據認定之，無證據不得認定犯罪事實；又
    不能證明被告犯罪者，應諭知無罪之判決，刑事訴訟法第15
    4 條第2 項、第301 條第1 項分別定有明文。次按認定不利
    於被告之事實，須依積極證據，茍積極證據不足為不利被告
    事實之認定，即應為有利於被告之認定，更不必有何有利之
    證據；事實之認定，應憑證據，如未能發現相當證據，或證
    據不足以證明，自不能以推測或擬制之方法，以為裁判之基
    礎；且認定犯罪事實所憑之證據，雖不以直接證據為限，間
    接證據亦包括在內，然而無論直接證據或間接證據，其為訴
    訟上之證明，須於通常一般之人均不致有所懷疑，而得確信
    其為真實之程度者，始得據為有罪之認定，倘其證明尚未達
    到此一程度，而有合理之懷疑存在而無從使事實審法院得有
    罪之確信時，即應為諭知被告無罪之判決；又檢察官對於起
    訴之犯罪事實，仍應負提出證據及說服之實質舉證責任，倘
    其所提出之證據，不足為被告有罪之積極證明，或其指出證
    明之方法，無從說服法院以形成被告有罪之心證，基於無罪
    推定之原則，自應為被告無罪判決之諭知，最高法院30年上
    字第816 號、40年台上字第86號、76年台上字第4986號、92
    年度台上字第128 號判例可資參照。
三、本件上開聲請意旨認被告甲○涉有前述犯行，係以共同被告
    陳勝鴻於警、偵供述及具結為証人之證詞、卷附之偽造陳勝
    鴻日本入境簽證申請書、中華民國普通護照申請書各1件為
    據。惟查：
（一）程序方面：
  １、按被告以外之人，於審判外之言詞或書面陳述，除法律有
      規定者外，不得作為證據，刑事訴訟法第159條第1項定有
      明文。被告以外之人（包括證人、鑑定人、告訴人、被害
      人及共同被告等）於審判外之言詞或書面陳述，即所謂傳
      聞證據。由於傳聞證據有悖法院直接審理及言詞審理之精
      神，妨礙當事人之反對詰問權，影響程序正義之實現，除
      法律有規定者（例如同法第159條第2項、同法第159條之1
      至之5、同法第206條等）外，原則上不具證據能力。本件
      共同被告陳勝鴻於警詢之陳述，係被告甲○以外之人於審
      判外之陳述，依上開規定，無證據能力。
  ２、按被告以外之人於偵查中向檢察官所為陳述，除顯有不可
      信之情況者外，得為證據，刑事訴訟法第159條之1第2項
      定有明文。偵查中對被告以外之人（包括證人、鑑定人、
      告訴人、被害人及共同被告等）所為之偵查筆錄，或被告
      以外之人向檢察官所提之書面陳述，性質上均屬傳聞證據
      。惟現階段刑事訴訟法規定檢察官代表國家偵查犯罪、實
      施公訴，依法其有訊問被告、證人及鑑定人之權，證人、
      鑑定人且須具結，而實務運作時，檢察官偵查中向被告以
      外之人所取得之陳述，原則上均能遵守法律規定，不致違
      法取供，其可信度極高，職是，被告以外之人前於偵查中
      已具結而為證述，除反對該項供述得具有證據能力之一方
      ，已釋明「顯有不可信之情況」之理由外，不宜以該證人
      未能於審判中接受他造之反對詰問為由，即遽指該證人於
      偵查中之陳述不具證據能力。本件共同被告陳勝鴻於偵查
      中經具結所為之陳述，其未曾提及檢察官在偵查時有不法
      取供之情形，被告甲○亦未曾釋明上開供述有何顯不可信
      之情況，自有證據能力。
（二）實體方面：
      訊據被告甲○否認有何被訴幫助變造護照犯行，辯稱：伊
      不知陳勝鴻將中華民國護照出售他人使用，也未曾收受過
      陳勝鴻之中華民國護照，伊與陳勝鴻間曾有金錢糾紛云云
      。經查：
  １、按利用共犯之自白或其他不利於己之陳述，為認定被告犯
      罪之證據，與利用被告自己之自白作為其犯罪之證明同有
      自白虛偽性之危險。就刑事訴訟法第156條第2項之立法意
      旨觀之，共犯之自白或其他不利於己之陳述，雖得作為認
      定被告犯罪之證據，但不得作為有罪判決之唯一證據，仍
      應調查其他必要之證據，以察其是否與事實相符，即須以
      補強證據擔保該共犯自白之真實性，始得採為斷罪之依據
      ；又此項不利之陳述，須無瑕疵可指，而就其他方面調查
      ，又與事實相符，始得採為其他共同被告犯罪事實之認定
      。其目的，乃欲以補強證據擔保共犯或共同被告自白之真
      實性，以避免錯誤之裁判，故以補強證據之存在，限制自
      白在證據上之價值（最高法院95年台上字第1185號、93年
      台上字第100號判決要旨可參）。
  ２、證人即原審共同被告陳勝鴻於偵查中固具結證稱：「伊是
      在92年4、5月間把護照交給甲○辦理假結婚不成，後來又
      把護照交給甲○賣給專門收購照之人；在辦理假結婚時有
      把身分證影本及相片和底片都交給甲○」等語（見屏東偵
      卷第9頁）。而陳勝鴻於原審行交互詰問時，雖亦具結證
      稱：「伊是在92年4、5月間把護照交給被告甲○辦理假結
      婚，但沒有辦成，後來再給被告甲○護照，是因為失業，
      被告甲○說有人收購護照」等語（見原審卷第40頁反面、
      第41頁），然共同被告陳勝鴻所証述「曾將其護照、身分
      證影本、相片、底片交付甲○」情節，並無其他第三人在
      場或知悉，又陳勝鴻上開證詞中，均陳明其係「賣」護照
      、有人「收購」護照等情，足見對於賣出或收購之價錢部
      分，衡情應屬陳勝鴻最為關心之部分，縱然因陳述時已隔
      相當時日，但就其因出售護照所得或可得之金額，理應記
      憶甚明，然陳勝鴻卻先於偵查中陳稱「價錢多少我忘了」
      （見桃園偵(三)卷第385 頁），至原審亦稱「甲○有無說收
      購護照行情，忘記了」（見原審卷第42頁），顯悖於常情
      ，則共同被告陳勝鴻所陳：「其將護照交給甲○出賣給收
      購護照者」之不利於被告甲○之供証，即非無瑕庛可指，
      自難僅因陳勝鴻經原審行詰問程序，仍證稱係將護照交給
      被告甲○等語，即逕認被告甲○確有被訴犯行。
  ３、卷附固有共同被告陳勝鴻之日本入境簽證申請書、中華民
      國普通護照申請書等件，然對照陳勝鴻於原審所供其於92
      年間並未出境至日本（見原審卷第43頁），並佐以一般正
      當之出、入境手續，各國海關均會檢視出、入境旅客護照
      之經驗法則，亦僅能證明「陳勝鴻護照確有遭人持以冒用
      入境日本」之情，無從佐為陳勝鴻所述「曾將其護照、身
      分證影本、相片、底片交付甲○」之補強證據，自難以據
      此而認定被告甲○確有參與收購陳勝鴻護照之被訴犯行。
  ４、被告甲○於偵查中雖曾供述赴大陸地區娶妻之事，但此係
      指「其自己（甲○）去大陸娶老婆」（見桃園偵(三)卷第
      384 頁），此與陳勝鴻所陳「其將護照交給甲○辦理假結
      婚」（見屏東偵卷第9 頁），語意係指甲○要以陳勝鴻為
      假結婚之人頭等情，純屬二件事，無從據此佐認陳勝鴻上
      開不利被告甲○之陳述。
  ５、綜上所述，原審共同被告陳勝鴻所為被告甲○涉有參與收
      購護照犯行之證述，既有瑕疵可指。此外，復查無其他確
      切證據足以證明被告甲○確有聲請意旨所指之犯行，其犯
      罪即屬不能證明，原審因而為被告甲○無罪之諭知，核無
      不合。公訴人上訴意旨指摘原判決諭知甲○無罪部分有所
      不當，為無理由，應予駁回。
四、原審共同被告陳勝鴻部分，業據原審判決確定，附此敘明。
據上論斷，應依刑事訴訟法第368條，判決如主文。
本案經檢察官張其主到庭執行職務。
中    華    民    國    95    年    11    月    7     日
                  刑事第一庭    審判長法  官  郭雅美
                                      法  官  莊崑山
                                      法  官  張意聰
以上正本證明與原本無異。
如不服本判決應於收受本判決後10日內向本院提出上訴書狀，其
未敘述上訴理由者，並得於提起上訴後10日內向本院補提理由書
狀（均須按他造當事人之人數附繕本）「切勿逕送上級法院」。
中    華    民    國    95    年    11    月    7     日
                                      書記官  呂素珍


司法院資訊處製作；財團法人民間司法改革基金會備份。
